【裁判字號】    99,訴,1225
【裁判日期】    991130
【裁判案由】    拆屋還地
【裁判全文】
臺灣板橋地方法院民事判決              99年度訴字第1225號
原      告  黃山田
訴訟代理人  邱基祥律師
被      告  黃泳騰
上列當事人間請求拆屋還地事件，本院於民國99年11月8 日言詞
辯論終結，判決如下：
    主  文
被告應將如附圖所示斜線部分（即台北縣樹林地政事務所民國九
十九年九月二十四日複丈成果圖所示坐落台北縣三峽鎮○○段0
00000000地號土地上門牌號碼台北縣三峽鎮○○街２２
５號使用範圍）面積壹佰肆拾參點貳壹平方公尺之地上物拆除，
並將該土地返還予原告。
訴訟費用由被告負擔。
本判決第一項於原告以新臺幣玖拾玖萬元為被告供擔保後，得假
執行。但被告如以新臺幣貳佰玖拾伍萬零壹佰貳拾陸元為原告預
供擔保，得免為假執行。
    事實及理由
一、原告主張：原告與被告父親黃義明為兄弟關係，坐落台北縣
    三峽鎮○○段0000-0000 地號（重測前為台北縣三峽鎮○○
    段八張小段0000-0000 地號）土地為原告所有，被告父親黃
    義明前向原告借用前述土地一部分蓋用如附圖斜線所示門牌
    號碼為台北縣三峽鎮○○街225 號之地上物。按黃義明於民
    國95年5 月23日過世，近日有人欲至上址裝潢建設，經原告
    了解，才知係被告將之租予外人，且該台北縣三峽鎮○○街
    225 號之建物已登記在被告名下，在交涉未果下，前已委請
    律師發函依法終止土地借用關係，並請求拆屋還地，惟被告
    未予理會，爰依所有權主張，依法提起本件拆屋還地請求。
    至於被告所提兄弟協議分書，其訂立原告有其不得已之背景
    ，惟觀以其訂立時間為59年4 月10日，且被告之父黃義明與
    訴外人所分部分為坐落八張小段80-1地號田地面積0.3717公
    頃及隆恩埔河川地溝頂二區水尾二區各1/2 ，則被告之父黃
    義明對系爭八張小段地號土地亦毫無有可主張之權利，況且
    該兄弟協議書之訂立既係在59年4 月10日，而被告之父黃義
    明向原告借用土地係在63年12月1 日，且係在64年及75年建
    築，則原告與被告之父親就系爭土地係為借用關係，亦屬至
    明，至於分產協議書、土地使用同意書等均不能證明被告現
    在有佔用系爭土地之合法權源。系爭建物之土地借用者為被
    告之父黃義明，而黃義明既已於95年5 月23日過世，且被告
    現已將土地房屋出租交由第三人使用，原告自有權依民法第
    472 條規定予以終止等語。並聲明：(一)被告應將如附圖所示
    斜線部分（即台北縣樹林地政事務所99年9 月24日複丈成果
    圖所示坐落台北縣三峽鎮○○段0000-0000 地號土地上門牌
    號碼台北縣三峽鎮○○街225 號使用範圍）面積143.21平方
    公尺之地上物拆除，並將該土地返還予原告。(二)原告願供擔
    保請准宣告假執行。
二、被告則以：系爭土地是祖產，只是當初爺爺買在原告名下，
    被告父親有七兄弟，每個人都可以在系爭土地上蓋房子，系
    爭房屋分兩次蓋，分別在64年及75年，興建時都有經過原告
    的同意。被告每年都有繳租金，租金一直都是由被告母親在
    繳，租金就是以地價稅的金額來計算，每一個兄弟看自己佔
    土地的面積多大，再來分擔地價稅的金額，每次都是由被告
    大伯來收，因為系爭土地經過之前分家產，是分給大伯黃文
    欽及五叔黃佑吉。被告否認原告與被告父親黃義明之間就系
    爭土地有使用借貸之關係存在，因為系爭土地是祖產，每個
    兄弟都有份。兄弟協議書乃是59年4 月10日簽定，而未分家
    前，7 位兄弟所賺的錢均屬共有，再由當家者，從老大開始
    購買土地，可知本件土地乃為兄弟共同資金，並非原告1 人
    所有。7 間房子同時一起蓋，位於中間位置，依據建屋程序
    ，須簽附共同壁同意書，由此更可證明這是祖產，要不然為
    何可以一起蓋房子。再者，權利之行使是否以損害他人為主
    要目的，應就權利人因行使權利所能取得之利益，與他人及
    國家社會因其權利行使所受之損失，比較衡量定之。倘其權
    利之行使，自己所得利益極少，而他人及國家社會所受之損
    失甚大者，非不得視為以損害他人為主要目的，此乃權利社
    會化之基本內涵所必然之解釋，最高法院71年台上字第737
    號著有判例，原告請求被告拆屋還地顯無理由等語置辯。並
    聲明：(一)原告之訴駁回。(二)如受不利判決，願供擔保請准宣
    告免為假執行。
三、系爭土地登記為原告所有，系爭門牌號碼台北縣三峽鎮○○
    街225 號之建物現登記為被告所有，為被告之父黃義明於64
    年、75年間，分二次興建，所占用系爭土地之範圍、面積如
    附圖所示等事實，有原告提出之土地登記謄本、台北縣政府
    建設局使用執照、台北縣政府工務局建造執照、台北縣工務
    局使用執照影本各1 件、建物登記謄本附卷可憑，且經本院
    履勘現場，製有勘驗筆錄，並囑託地政機關實施測量後製作
    複丈成果圖附卷可憑，堪信為真實。
四、按以無權占有為原因，請求返還土地者，占有人對土地所有
    權存在之事實無爭執，而僅以非無權占有為抗辯者，自應就
    其取得占有係有正當權源之事實證明之，此為舉證責任分配
    之原則。次按所有人對於無權占有或侵奪其所有物者，得請
    求返還之；對於妨害其所有權者，得請求除去之，民法第76
    7 條前、中段亦定有明文。本件原告主張被告無權占用系爭
    土地，並主張被告之父黃義明向原告借用系爭土地興建系爭
    房屋，惟黃義明已過世，且被告將系爭建物出租他人使用，
    原告依法終止土地借用關係；被告則否認上情，辯稱系爭土
    地係祖產，每個兄弟都有份，並非原告一人所有云云，是以
    本件首應審究者，乃被告占用系爭土地是否有正當權源。經
    查：
（一）被告雖提出兄弟協議分書為據（見本院卷第47頁），惟觀
      之其內容之記載，被告之父黃義明所分管之範圍為「坐落
      八張小段80之1 地號田地面積0.3717公頃及隆恩埔河川地
      溝頂二區水尾二區各二分之一」，縱認被告之父與原告等
      七兄弟之間曾有分管之協議，然系爭土地（重測前為台北
      縣三峽鎮○○段八張小段0000-0000 地號）亦非被告之父
      黃義明所分管範圍，尚難以該兄弟協議分書據以認定被告
      之父黃義明就系爭土地有所有權。
（二）況且，該兄弟協議分書之書立日期為59年4 月10日，而被
      告之父黃義明向原告借用土地係在63年12月1 日，有被告
      提出之土地使用權同意書1 件在卷可稽（見本院卷第49頁
      ），堪認原告主張係黃義明向其借用土地興建房屋一節，
      應非無據，堪以採信為真實。
（三）被告並未能舉證證明其就系爭土地有所有權，或有其他正
      當權源，原告主張被告之父黃義明向其借用系爭土地，堪
      採信為真實，則黃義明已於95年間過世，原告前於99年4
      月間以存證信函通知被告終止系爭土地之使用借貸關係，
      堪認兩造間就系爭土地之使用借貸關係已合法終止，被告
      就系爭土地之使用已無正當權源，而屬無權占有，是原告
      本於所有權之法律關係，請求被告返還系爭2 筆土地，自
      屬有據，應予准許。
五、綜上所述，原告依無權占有之法律關係，請求被告應將如附
    圖所示斜線部分（即台北縣樹林地政事務所99年9 月24日復
    丈成果圖所示坐落台北縣三峽鎮○○段0000-0000 地號土地
    上門牌號碼台北縣三峽鎮○○街225 號使用範圍）面積143.
    21平方公尺之地上物拆除，並將該土地返還予原告，並將該
    部分土地返還予原告，為有理由，應予准許。兩造分別陳明
    願供擔保請准宣告假執行及免為假執行，經核均無不合，爰
    分別酌定相當擔保金額併准許之。
六、本件事證已臻明確，兩造其餘攻擊防禦方法及舉證，核與判
    決結果不生影響，爰不一一論述，併此敘明。
七、結論：原告之訴為有理由，依民事訴訟法第78條，判決如主
    文。
中    華    民    國    99    年    11    月    30    日
                  民事第二庭    法  官  連育群
以上正本係照原本作成
如對本判決上訴，須於判決送達後20日內向本院提出上訴狀。如
委任律師提起上訴者，應一併繳納上訴審裁判費。
中    華    民    國    99    年    11    月    30    日
                                書記官  溫婷雅

司法院資訊處製作；財團法人民間司法改革基金會備份。
